【裁判字號】    99,交聲,31
【裁判日期】    990226
【裁判案由】    違反道路交通管理處罰條例聲明異議
【裁判全文】
臺灣苗栗地方法院交通事件裁定          99年度交聲字第31號
原處分機關  交通部公路總局新竹區監理所苗栗監理站
異  議  人
即受處分人  甲○○
上列異議人即受處分人因違反道路交通管理處罰條例案件，對於
交通部公路總局新竹區監理所苗栗監理站於民國98年12月16日所
為之竹監苗字第裁54-DB0000000號處分（原舉發案號：桃警局交
字第DB0000000 號）聲明異議，本院裁定如下：
    主  文
原處分撤銷。
甲○○不罰。
    理  由
一、原處分意旨略以：異議人即受處分人甲○○所有車牌號碼LQ
    -7622 號自用小客車，於民國98年8 月25日18時25分許在桃
    園縣中壢市○○路16號處，為桃園縣政府警察局交通隊警員
    逕行舉發「於身心障礙專用停車位違規停車」違規；嗣異議
    人未於舉發通知單所載應到案日期前到案或申訴表示不服，
    本站爰依道路交通管理處罰條例第56條第1 項第10款暨違反
    道路交通管理事件統一裁罰標準及處理細則第41條第4 項規
    定，於98年12月16日裁處異議人罰鍰新臺幣（下同）1,200
    元，原處分並無不法等語。
二、異議意旨略以：異議人所有車號LQ-7622 號車輛於98年8 月
    25日載著聾障母親劉林慶修至中壢辦事，於中壢中美路16號
    停在身心障礙專用停車位時，因母親急著下車，異議人怕她
    發生危險，追著她下車，一時疏忽未將身心障礙卡置於車前
    明顯處，以致遭拖吊開單處罰，當時有出示身心障礙卡和專
    用停車位識別證申訴，卻未被接受，為此向法院聲明異議，
    請求撤銷原處分等語。
三、按交通法庭認為聲明異議有理由者，應以裁定將原處分經聲
    明異議部分撤銷，並自為裁定，道路交通案件處理辦法第20
    條前段定有明文。次按身心障礙者本人或同一戶籍之家屬一
    人得申請身心障礙者專用停車位識別證明，前項證明包括身
    心障礙者專用停車位識別證，及身心障礙者專用車輛牌照；
    專用停車位識別證應由身心障礙者本人親自持用或家屬乘載
    身心障礙者本人時持用，身心障礙者專用停車位設置管理辦
    法第6 條第1 項、第2 項、第12條第1 項規定甚明。而使用
    身心障礙者專用停車位者，除掛有專用牌照之車輛外，應將
    專用停車位識別證置於汽車擋風玻璃明顯處或黏貼於機車車
    首，以供查核檢驗；汽車駕駛人停車時，於身心障礙專用停
    車位違規停車，處600 元以上1,200 元以下罰鍰，身心障礙
    者專用停車位設置管理辦法第9 條第1 項及道路交通管理處
    罰條例第56條第1 項第10款固分別定有明文。惟觀諸上開道
    路交通管理處罰條例於90年1 月17日增訂第56條第1 項第10
    款規定之立法目的，旨為落實保障身心障礙者之停車權益，
    避免不具身心障礙身分之人，擅用專為殘障者設置之停車位
    ，而侵害身心障礙者應有之停車權利，故該條款所指之「違
    規停車」，參酌身心障礙者保護法第48條第1 項後段、道路
    交通安全規則第112 條第1 項第5 款之規定，當係指非領有
    專用停車位識別證明之身心障礙者或其家屬，占用身心障礙
    者專用停車位，或非殘障用車在設有殘障者專用停車標誌處
    所停車者而言。是上開條款所謂之「違規停車」，應以處罰
    真正侵害身心障礙者停車權益之違規行為為限（臺灣高等法
    院98年度交抗字第2783號裁定意旨參照）。
四、經查：
(一)、異議人所有車牌號碼LQ-7622 號自用小客車，於上揭時、地
    為警掣單舉發「於身心障礙專用停車位違規停車」違規乙節
    ，固有桃園縣警察局舉發違反道路交通管理事件通知單、裁
    決書等影本各1 份及現場照片4 張在卷可憑，惟異議人否認
    有上開違規行為，並以前揭情詞置辯。
(二)、本件異議人甲○○之家屬劉林慶修領有中華民國身心障礙手
    冊，並經苗栗縣政府核發身心障礙者專用停車位識別證（編
    號：004011），有效期限至101 年4 月25日等情，有中華民
    國身心障礙手冊影本、身心障礙者專用停車位識別證影本各
    1 紙在卷可稽（見本院卷第8 頁），是異議人之家屬劉林慶
    修確實具有得使用身心障礙者專用停車位之資格，可資認定
    。而異議人係持用上開專用停車位識別證之障礙者劉林慶修
    之女，且居住於同一戶籍等情，亦有異議人全戶戶籍資料查
    詢結果及異議人之母劉林慶修個人基本資料查詢結果各1 紙
    附卷可憑（見本院卷第19、20頁）。準此，異議人於前揭時
    、地乘載領有上開專用停車位識別證之家屬劉林慶修，而將
    其所有之車牌號碼號LQ-7622 號自用小客車停放於身心障礙
    者專用停車位之行為，當屬身心障礙之人或其家屬承載身心
    障礙者使用專為其等設置之停車位，其客觀上核與道路交通
    管理處罰條例第56條第1 項第10款「保護身心障礙者停車權
    益」之設立初衷無違。
(三)、又按道路交通管理處罰條例第56條第1 項第10款規定之立法
    目的，既在避免不具殘障資格之人，擅自占用專為身心障礙
    者設置之停車位，侵害身心障礙者應有之停車權益，非為處
    罰未依規定置放專用停車位識別證以供查驗之身心障礙駕駛
    人，已如前述。且同條例復未針對身心障礙者未依規定置放
    證件，而停放於身心障礙專用停車位之情形設有處罰明文，
    顯見放置專用停車位識別證，僅係供他人或執法者辨識使用
    身心障礙者專用停車位者，是否為有權使用者之方法之一，
    縱認身心障礙者有疏未將專用停車位識別證置放於車內以供
    辨識之情形，究非當然等同該身心障礙者即無權利使用身心
    障礙者專用停車位。是以若將領有專用停車位識別證之身心
    障礙者，僅因疏於將專用停車位識別證置放車內供辨識之情
    形，與未領有專用停車位識別證之人，占用身心障礙者專用
    停車位；或非殘障用車在設有殘障者專用停車標誌處所停車
    之情形，等同視之，顯已逾越道路交通管理處罰條例第56條
    第1 項第10款規定之立法本旨。
(四)、細繹卷附之現場照片（見本院卷第12頁），異議人所有之上
    開車輛，確實未見有置放專用停車位識別證於汽車擋風玻璃
    明顯處。而依身心障礙者專用停車位設置管理辦法第9 條第
    1 項規定，固要求駕駛人應將領有之專用停車位識別證置於
    汽車擋風玻璃明顯處以供查核檢驗，惟考其立法目的，僅係
    供他人或執法者得立即辨識使用身心障礙者專用停車位之人
    是否為有權使用者，僅屬於簡易識別方法之一，而非唯一證
    明方法，縱使身心障礙者或其家屬承載身心障礙者時，疏未
    將專用停車位識別證置放於車內以供辨識，究非當然等同於
    該身心障礙者或承載該身心障礙者之家屬即無權使用身心障
    礙者專用停車位，而認有違反道路交通管理處罰條例第56條
    第1 項第10款之情形，此由同條例及上開身心障礙者專用停
    車位設置管理辦法均未特別針對未依規定置放證件而停放於
    身心障礙專用停車位之情形加以處罰亦可得知。準此，異議
    人雖違反上開辦法，未將專用停車位識別證置放於擋風玻璃
    明顯處，以致執法人員無法當場查認異議人所有之上開車輛
    是否具有使用專用停車位之資格而加以舉發，有違身心障礙
    者專用停車位設置管理辦法第9 條第1 項規定，固有可議之
    處，然身心障礙者專用停車位設置管理辦法第9 條第1 項之
    立法目的，應係為便利交通或停車管理機關查核、管理身心
    障礙者專用停車位而設，並非以之限制身心障礙駕駛人或其
    家屬之權利，是縱領有身心障礙者專用停車位識別證之身心
    障礙駕駛人或其家屬承載身心障礙者時，疏未依上開規定擺
    放上開專用停車位識別證以供查核，亦僅須負擔事後另須經
    查核、銷單等行政程序稽延之不利益，惟此究與道路交通管
    理處罰條例第56條第1 項第10款所規範「於身心障礙專用停
    車位『違規』停車」，係以「未領有」身心障礙者專用停車
    位識別證而「違規」佔用身心障礙專用停車位之一般駕駛人
    為其處罰對象之情形有別，自不應以該條文之罰責相繩。且
    異議人既已向原處分機關申訴，並提出相關證件證明其承載
    之家屬確領有身心障礙者專用停車位識別證，其係合法將車
    輛停放於身心障礙者停車位，此有異議人於98年12月23日向
    交通部公路總局提出之申覆書及上開專用停車位識別證影本
    、劉林慶修中華民國身心障礙手冊各1 件附卷可稽，原處分
    機關之疑義已清，揆諸前揭說明，異議人即無依該法處罰之
    必要。
五、綜上所述，本件舉發警員舉發時，係依據當時於異議人所有
    之上車輛擋風玻璃明顯處未見放置有身心障礙者專用停車位
    識別證，然異議人承載之家屬確屬身心障礙者，且領有上開
    專用停車位識別證，自屬有權將車輛停放於身心障礙專用停
    車位，縱其疏未將識別證置於車上以供查證，有違身心障礙
    者專用停車位設置管理辦法第9 條之規定，然依現行法尚無
    處罰之明文，自不能比附援引，逾越立法本旨，以道路交通
    管理處罰條例第56條第1 項第10款規定作為裁罰依據。從而
    ，原處分機關逕依上開道路交通管理處罰條例之規定對異議
    人予以裁罰，即有未洽。是本件異議人之異議為有理由，應
    由本院將原處分撤銷，改諭知異議人不罰，以資適法。
六、據上論斷，應依道路交通管理處罰條例第87條第2 項，道路
    交通案件處理辦法第20條，裁定如主文。
中    華    民    國    99    年    2     月    26    日
                  交通法庭  法  官  周靜妮
上正本證明與原本無異。
如不服本裁定應於送達後5 日內向本院提出抗告狀。
                            書記官  巫  穎
中    華    民    國    99    年    3     月    1     日

司法院資訊處製作；財團法人民間司法改革基金會備份。
